臺灣臺南地方法院民事裁定　　　　　　99年度消債抗字第62號
抗　告　人　薛銘中
代　理　人　徐朝琴律師
上列抗告人聲請消費者債務清理事件，對於中華民國99年12月6
日本院99年度消債更字第131號裁定提起抗告，本院裁定如下：
    主  文
原裁定廢棄。
抗告人薛銘中自民國一百年六月三十日十七時起開始更生程序，
並命司法事務官進行本件更生程序。
    理  由
一、抗告意旨略以：原審以抗告人每月薪資應有新臺幣（下同）
    24,000元，加計政府中低收入補助每月4,000元，每月可支
    配之所得應為28,000元，於扣除每月基本生活支出21,365元
    後，尚足以負擔中國信託商業銀行股份有限公司（下稱中國
    信託商業銀行銀行，其他金融機構簡稱略同）所提出「年利
    率4%，分82期，每月還款6,000元」之清償方案為由，認抗
    告人並非不能清償債務或有不能清償債務之虞，據此駁回抗
    告人更生之聲請。惟抗告人原領有臺南市政府中低收入補助
    每月4,000元，期間從民國96年4月至98年10月8日止，是自
    98年10月8日起該等補助即已被取消，然原審未經調查，遽
    為上開之判定，顯屬不當。又抗告人主張目前每月收入為20
    ,000元，已於原審舉出工頭「阿標」以供調查，原審卻謂抗
    告人之主張無證據可供調查而不予採信，並以抗告人於97年
    聲請更生時所主張之24,000元認定抗告人之月收入，惟本件
    更生聲請與前次聲請相隔約有2年之久，時空背景及社會經
    濟環境等已有不同，經濟狀況大不如前，工作機會不多，抗
    告人係臨時工，收入更是大幅縮減，不應以抗告人先前的收
    入狀況逕行推認抗告人目前之收入。抗告人確有清償借款之
    誠意，爰請本院准予廢棄原裁定，並同時准予開始更生程序
    等語。
二、按本條例所稱消費者，指5年內未從事營業活動或從事小規
    模營業活動之自然人；債務人不能清償債務或有不能清償之
    虞者，得依本條例所定更生或清算程序，清理其債務。債務
    人無擔保或無優先權之債務總額未逾新臺幣1,200萬元者，
    於法院裁定開始清算程序或宣告破產前，得向法院聲請更生
    。消費者債務清理條例（下稱債清條例）第2條第1項第3條
    、第42條第1項分別定有明文。次按法院開始更生程序之裁
    定，應載明其年、月、日、時，並即時發生效力。法院裁定
    開始更生或清算程序後，得命司法事務官進行更生或清算程
    序，同條例第45條第1項、第16條第1項前段亦有明文規定。
三、經查：
  (一)抗告人於本件更生聲請前，曾於97年7月向最大債權銀行
      中國信託銀行申請協商債務，經中國信託銀行提供債務人
      82 期、4%利率、月繳6,000元之還款方式，惟抗告人表示
      其收入扣除必要支出費用，無法負擔該協商方案等情，已
      據抗告人提出前置協商不成立通知書為證【見本院97年度
      消債更字第1402號卷（下稱前案卷）第31頁】，且有中國
      信託銀行陳報狀附卷可稽（本院99年度消債更字第131 卷
      ，下稱原審卷，第34頁），堪信為真實。嗣抗告人主張其
      無力繳款遂於99年9月經法院協調再向中國信託銀行申請
      個別協商一致性方案，惟抗告人堅持每月僅能清償3,00 0
      元，致協商不成立，有中國信託銀行陳報狀（原審卷第42
      頁）及債務人陳報狀（原審卷第41頁）在卷可稽。
  (二)抗告人雖主張目前經濟狀況並不如前，工作機會不多，其
      每月收入縮減為約20,000元，惟抗告人前於97年11月向本
      院聲請更生（即本院97年消債更第1402號更生事件）時，
      先於財產及收入狀況說明書中稱其每月收入約20,000元（
      見前案卷第13頁），又於同年12月間陳明月收入為24,000
      元（見前案卷第42頁），並舉出工頭葉勝三供本院調查；
      嗣前案駁回其更生之聲請後，再於抗告狀中改稱其收入已
      較24,000元為少，復於原審中再次改稱其月收入僅約20,0
      00元（見原審卷第38頁），是抗告人關於自身收入之陳述
      ，除前後不符之外，亦與其所稱「原收入較高，因工作機
      會減少致收入減少」之情形矛盾，有無為求更生通過而刻
      意計算或降低工資之嫌，已非無疑。是本院認抗告人每月
      所得，仍應以其初次列舉證據併為陳報之24,000元較為真
      實。另抗告人曾於96年5月至97年6月每月領取4,000元低
      收入戶生活扶助費，於97年7月至98年10月每月領取5,000
      元低收入戶生活扶助費，惟其後因其長子薛坤典大學畢業
      ，具工作能力，而遭取消低收入戶資格，已無低收入戶生
      活扶助費可領取，有臺南市南區區公所函附卷可稽（本院
      卷第52頁），是抗告人目前每月可支配之所得應為24,000
      元。
  (三)抗告人積欠龐大債務，本即應節制開支、量入為出而儉樸
      生活，並依誠信原則盡力還款，是本院認其每月必要生活
      費用，應以內政部公告97至100年度臺灣省低收入戶最低
      生活費用每人每月為9,829元為準。又抗告人之配偶阮美
      玲為越南國人，現尚未取得我國身分證，僅以無戶籍國民
      身分獲在台居留，此有內政部入出國及移民服務事務大隊
      臺南市第一服務站回函可參（見本院卷第46頁），衡諸上
      開因素，則抗告人主張需扶養其配偶部分，應屬合理，是
      抗告人及其配偶阮美玲之每月之生活費用，應為19,658元
      （9,829×2＝19,658）。至於抗告人主張扶養母親薛林水
      蓮，經查薛林水連目前每月領有國民年金3,000元，又扶
      養義務應由應負擔扶養義務人共同負擔（共4人），準此
      ，抗告人主張為其母親薛林水蓮支出每月基本生活費用共
      計1,707元尚屬可採【計算式：（9,829－3,000）÷4＝
      1,70 7】。是依此計算，抗告人應負擔自己及配偶、母親
      之每月基本生活費用合計約21,365元（9,829×2＋1,707
      ＝21, 365）。
  (四)依上計算，抗告人每月收入於扣除必要生活費用後，可支
      配所得僅餘2,635元（24,00 0－21,365＝2,635），已無
      法負擔前述之前置協商方案，而抗告人所積欠之無擔保債
      務總額約為1,326,791元（見原審卷第20頁金融聯合徵信
      中心債權人清冊），如以每月1期之清償方式計算，聲請
      人至少需504期【1,326,791÷2,635＝504（小數點以下無
      條件進入）】，方可能將其債務清償完畢，衡以一般金融
      機構至多提供180期之分期還款方案，應認抗告人客觀上
      確已陷於不能清償之情形。且若強令其還款恐將惡化其經
      濟狀況至絕境，自有違消費者債務清理條例之立法目的。
      則抗告人顯無在可期待重建經濟生活期間清理債務之可能
      性，有不能清償債務情事甚明。
四、綜上所述，抗告人僅係一般消費者，並未從事營業活動，其
    已達不能清償債務之程度，且未經法院裁定開始更生程序或
    宣告破產，此外，復查無消債條例第6條第3項、第8 條、第
    46條各款所定應駁回更生聲請之事由存在，本件聲請更生，
    自屬有據，應予准許。原裁定駁回抗告人更生之聲請，容有
    未洽，抗告意旨指摘原裁定不當，求予廢棄，為有理由，應
    由本院將原裁定廢棄並准予抗告人更生之聲請，並依上開規
    定命司法事務官進行本件更生程序。
五、據上論結，本件抗告為有理由，依消費者債務清理條例第15
    條，民事訴訟法第492條、第95條、第78條，裁定如主文。
中    華    民    國    100    年    6    月    29    日
                  民事第三庭  審判長法  官  杭起鶴
                                    法  官  何清池
                                    法  官  張玉萱
以上正本證明與原本無異。
不得再抗告。
中    華    民    國   100    年    6     月    30    日
                                    書記官  張晶瑩